【裁判字號】    98,訴,2246
【裁判日期】    990204
【裁判案由】    徵收補償
【裁判全文】
臺北高等行政法院判決
                                      98年度訴字第2246號
                                    99年1 月21日辯論終結
原      告  華青工業股份有限公司
代  表  人  甲○○（董事長）
訴訟代理人  謝明憲  律師
被      告  臺北縣政府
代  表  人  乙○○（縣長）住同.
訴訟代理人  丙○○
            丁○○
上列當事人間徵收補償事件，原告不服內政部中華民國98年8 月
28日台內訴字第0980108525號（案號：0000000000）訴願決定，
提起行政訴訟，本院判決如下：
    主  文
原告之訴駁回。
訴訟費用由原告負擔。
    事實及理由
一、程序方面：
（一）本件基本事實如下列事實概要欄記載，原告提起本件訴訟
      聲明原為：「一、訴願決定、原處分均撤銷，並賜准按照
      市價補償原告所有坐落五股鄉○○○段成子寮小段75-6地
      號土地面積0.0209公頃。二、訴訟費用由被告負擔。」，
      經審判長闡明後，原告確認為行政訴訟法第5 條第2 項課
      予義務訴訟。並更改聲明為：「一、訴願決定、原處分關
      於後開第二項部分均撤銷。二、應命被告作成除原處分補
      償外，應按市價差額補償原告所有坐落五股鄉○○○段成
      子寮小段75-6地號土地面積0.0209公頃之行政處分。三、
      訴訟費用由被告負擔。」；審判長再闡明前開更正聲明中
      所謂之市價應予確定，否則聲明容有不確定的情事；原告
      訴訟代理人則堅稱前開聲明中使用市價無誤，至於而市價
      金額應由被告調查等語。惟按當事人應就訴訟關係為事實
      上及法律上之陳述，行政訴訟法第122 條第2 項定有明文
      ，又同法第132 條準用民事訴訟法第195 條第1 項規定：
      「當事人就其提出之事實，應為真實及完全之陳述。」即
      當事人對事實及法律上之訴訟關係，有完全陳述之義務，
      此就行政訴訟在人民公權利保障理念下，權利是否以及如
      何行使，自應委由權利人自主決定，故有關訴訟程序之開
      始，訴訟標的之特定，訴訟程序之終結等，自應賦與當事
      人即人民自主權，即人民對於訴訟標的或訴訟中之訴之聲
      明有一定之處分權，從而審判長於訴訟程序中行使闡明義
      務後，若原告即處分權人仍堅持己見，參照上開說明，本
      院即已盡闡明義務。
（二）再按原告訴之聲明，必須合法、可能、確定，從而訴之聲
      明若不明確，經審判長闡明後，仍拒不更改，原告之起訴
      程式及要件即屬有欠缺。次按行政訴訟法第5 條第2 項之
      課予義務訴訟，原告所請求者須為行政處分，乃特別實體
      裁判要件之一，從而提起此類型之行政訴訟，原告訴之聲
      明，必須能夠確定始符合起訴之程式要件。經查，本件原
      告更改後訴之聲明第二項中，應按「市價」差額……之行
      政處分。然查本件被告本即抗辯公告地價加四成之土地徵
      收補償費為市價，是原告主張之市價，與被告陳稱之市價
      顯有不同，故其聲明顯然不能確定；惟經審判長一再闡明
      原告仍堅持上開聲明，並陳稱：「市價應由被告調查，但
      被告沒有調查，有關市價舉證責任在於被告。」不願再更
      正或陳報其主張之市價為何，是綜合上述可知，本件原告
      起訴聲明即有欠缺。
二、事實概要：原告所有坐落台北縣五股鄉○○○段成子寮小段
    75-6地號土地，合計面積0.0209公頃（下稱系爭土地），經
    被告於民國（下同）97年11月13日以北府地徵字第09708543
    24號公告徵收為台北縣五股鄉公所辦理「凌雲路1 段133 巷
    銜接149 巷道路開闢案」用地，並一併徵收其土地改良物，
    原告因補償地價偏低，於公告期間之97年12月10 日 提出異
    議，又於同年12月16日提起訴願。案經內政部97年12月24日
    台內訴字第0970212105號函請被告依土地徵收條例第22條規
    定程序辦理後，被告以98年1 月13日北府地價字第09709726
    68號函復原告查處結果。原告不服，於98年2 月10日向被告
    提出陳情，案經被告將全案提交臺北縣地價及標準地價評議
    委員會98年第1 次會議復議後，被告爰以98年4 月15日北府
    地價字第0980292940號函復原告復議結果為維持原補償價額
    （下稱原處分）。原告仍不服，提起訴願，遭決定駁回，遂
    提起本件行政訴訟。
三、本件原告主張略以：
（一）被告為配合台北縣五股鄉公所，辦理開闢凌雲路1 段133
      巷銜接149 巷道路之需要，乃處分徵收原告所有座落五股
      鄉○○○段成子寮小段75-6地號土地面積0.0209公頃，及
      其地上改良物。其徵收之緣由，固無可厚非，唯被告以公
      告土地現值乘以1.4 倍，維持補償原告所有座落五股鄉○
      ○○段成子寮小段75-6地號土地面積0.0209公頃，其處分
      顯屬違法。
（二）被告僅考慮闢路，竟無視憲法第143 條：「人民依法取得
      之土地所有權應受法律之保障」之規定，以低於目前毗鄰
      地買賣之市價補償徵收，顯然是侵害人民依法取得之權利
      ，依上開憲法第143 條之規定，原處分顯為違憲之行為。
      訴願機關內政部，竟縱容上開違憲違法之行為，不循原告
      之訴求，撤銷被告上開處分，反而對原告依法取得之權利
      ，不予保護，從而原告對訴願決定及原處分自難甘服。
（三）尤其97年12月5 日司法院釋字第652 號解釋理由書內，亦
      特別闡明：「憲法第15條規定，人民之財產權應予保障，
      故國家因公用或其他公益目的之必要，雖得依法徵收人民
      之財產，但應給予合理之補償，此項補償乃因財產之徵收
      ，對被徵收財產之所有權人而言，係為公共利益所受之特
      別犧牲，國家自應予以補償，以填補其財產權被剝奪或其
      權能受限制之損失。故補償不僅需相當，更應儘速發給，
      才符憲法保障人民財產權之意旨，……」等語，更益證被
      告以低於毗鄰地目前買賣之市價，徵收原告土地，是違憲
      違法侵害人民依法取得之權利。
（四）況且，原告在40年前即設廠於上開被徵收土地上，生產外
      銷鞋類，員工有二百多位，當時相鄰土地皆為農田、池塘
      和山坡，原告設廠在上開被徵收土地上，帶動鄰近人氣及
      消費市場之熱絡，對提昇地區有一定之貢獻，被告無視憲
      法上開第15條及第143 條之規定，不依原告座落土地毗鄰
      地目前土地買賣之市價，補償原告，而恣意以公告土地現
      值乘以1.4 ，徵收原告土地，致徵收補償之數額，與被徵
      收土地原告所蒙受之實際損失額（即交易買賣市價可獲得
      之金額），不相等。所以，被告以公告土地現值乘以1.4
      倍徵收補償，其徵收處分，顯然違反社會已建立之公平公
      正之正義原則，亦即違反「補償應與損失相當」之原則等
      情。
（五）爰依憲法第15條、第143 條公平正義原則起訴聲明：１、
      訴願決定、原處分關於後開第二項部分均撤銷。２、應命
      被告作成除原處分補償外，應按市價差額補償原告所有坐
      落五股鄉○○○段成子寮小段75-6地號土地面積0.0209公
      頃之行政處分。３、訴訟費用由被告負擔。
四、被告則抗辯略以以：
（一）地價區段劃分：經查原告所有五股鄉○○○段成子寮小段
      75-6地號土地係為五股都市○○○道路用地，劃屬五股鄉
      30地價區段，其地價區段之劃分乃是本縣查價機關新莊地
      政事務所依地價調查估計規則第18條之規定：「劃分地價
      區段時，…，以鄉（鎮、市、區）為單位，斟酌地價之差
      異、當地土地使用管制、交通運輸、自然條件、土地改良
      、公共建設、特殊設施、工商活動、房屋建築現況、土地
      利用現況、發展趨勢及其他影響地價因素，於地籍圖上將
      地價相近、地段相連、情況相同或相近之土地劃為同一地
      價區段。」經考量本區土地除臨凌雲路少數為商業使用外
      ，其餘多為住宅；聯外道路則以成泰路及凌雲路為主，附
      近尚有成州國小、郵局、派出所及市場，生活機能完善，
      故乃劃為30地價區段，其地價區段劃設應無違誤。
（二）地價訂定情形：依前開規則第21條第1 項規定：「有買賣
      實例或收益實例估計正常單價之區段，以調整至估價基準
      日之實例土地正常單價，求其中位數為各該區區地
      價。」因五股鄉區於97年公告土地現值作業期間
      查有買賣實例，故依前開規定計算區段地價，並經本縣地
      價及標準地價評議委員會96年第5 次會議評議通過，97年
      公告土地現值為每平方公尺30,500元，又經前開會議通過
      本縣97年度一般徵收加成補償成數為四成，故本案用地徵
      收補償費依97年公告土地現值加四成計算後應已達一般正
      常交易價格，其地價訂定情形係屬合理。
（三）查原告認以公告土地現值加四成為徵收補償費違反憲法對
      人民之保障，然按土地徵收條例第30條規定：「被徵收之
      土地，應按照徵收當期之公告土地現值，補償其地價。在
      都市計畫區內之公共設施保留地，應接毗鄰非公共設施保
      留地之平均公告土地現值，補償其地價。前項徵收補償地
      價，必要時得加成補償；其加成補償成數，由直轄市或縣
       (市) 主管機關比照一般正常交易價格，提交地價評議委
      員會於評議當年期公告土地現值時評定之。」再依內政部
      每年所發佈的公告土地現值占一般正常交易價格之成數，
      被告於97年公告土地現值時已達市價之8.58% ，是故，本
      案用地徵收以97年公告土地現值加四成為徵收補償費之計
      算標準，已達一般正常交易價格，依法有據，並無違反憲
      法保障人民財產權之處等語資為抗辯。並聲明：１、原告
      之訴駁回。２、訴訟費用由原告負擔。
五、本件徵收補償應適用之法律：
（一）按土地徵收條例第22條規定：「土地權利關係人對於第18
      條第一項之公告有異議者，應於公告期間內向該管直轄市
      或縣（市）主管機關以書面提出。該管直轄市或縣（市）
      主管機關接受異議後應即查明處理，並將查處情形以書面
      通知土地權利關係人。被徵收土地權利關係人對於徵收補
      償價額不服前項查處情形者，該管直轄市或縣（市）主管
      機關得提請地價評議委員會復議，土地權利關係人不服復
      議結果者，得依法提起行政救濟。直轄市或縣（市）主管
      機關依第二十條規定發給補償費完竣後，其公告徵收處分
      之執行，不因被徵收土地權利關係人依前二項規定提出異
      議或提起行政救濟而停止。」同條例第30條規定：「被徵
      收之土地，應按照徵收當期之公告土地現值，補償其地價
      。在都市計畫區內之公共設施保留地，應按毗鄰非公共設
      施保留地之平均公告土地現值，補償其地價。前項徵收補
      償地價，必要時得加成補償；其加成補償成數，由直轄市
      或縣（市）主管機關比照一般正常交易價格，提交地價評
      議委員會於評議當年期公告土地現值時評定之。」另土地
      徵收條例施行細則第30條第1 項規定：「本條例第三十條
      第一項所稱徵收當期之公告土地現值，指徵收公告期滿次
      日起算第十五日之公告土地現值。但徵收公告後，公告土
      地現值依平均地權條例第四十六條規定評定，加成補償成
      數依本條例第三十條第二項規定評定，評定結果徵收補償
      地價降低者，仍按徵收公告時之徵收補償地價補償。」。
（二）次按平均地權條例第46條規定：「直轄市或縣（市）政府
      對於轄區內之土地，應經常調查其地價動態，繪製地價區
      段圖並估計區段地價後，提經地價評議委員會評定，據以
      編製土地現值表於每年一月一日公告，作為土地移轉及設
      定典權時，申報土地移轉現值之參考；並作為主管機關審
      核土地移轉現值及補償徵收土地地價之依據。」；另依土
      地法施行法第40條規定之地價調查估計規則第18條第1項
      、第2 項、第4 項規定：「劃分地價區段時，應攜帶地籍
      圖、地價分布圖及地價區段勘查表實地勘查，以鄉（鎮、
      市、區）為單位，斟酌地價之差異、當地土地使用管制、
      交通運輸、自然條件、土地改良、公共建設、特殊設施、
      工商活動、房屋建築現況、土地利用現況、發展趨勢及其
      他影響地價因素，於地籍圖上將地價相近、地段相連、情
      況相同或相近之土地劃為同一地價區段○○○○道路及其
      二側或一側帶狀土地，其地價與一般地價區段之地價有顯
      著差異者，得就具有顯著商業活動之繁榮地區，依當地發
      展及地價高低情形，劃設繁榮街道路線價區段○○○街道
      以外已開闢之道路，鄰接該道路之土地，其地價顯著較高
      者，得於適當範圍劃設一般路線價區段。公共設施保留地
      應單獨劃分地價區段。但其毗鄰之非公共設施保留地均屬
      相同區段地價之地價區段時，得併入毗鄰之非公共設施保
      留地劃為同一地價區段。」第21條規定：「估計區段地價
      之方法如下：一、有買賣實例或收益實例估計正常單價之
      區段，以調整至估價基準日之實例土地正常單價，求其中
      位數為各該區區地價。二、無買賣實例及收益實例
      之區段，應於鄰近或適當地區選取二個以上使用分區或編
      定用地相同，且依前款估計出區區，作為基準
      地價區段，按影響地價區域因素評價基準表及影響地價區
      域因素評價基準明細表，修正估計目標地價區區地
      價。無法選取使用分區或編定用地相同之基準地價區段者
      ，得以鄰近使用性質類似或其他地價區區地價修正
      之。……」，又上開地價調查估計規則為法令授權訂立，
      均無違反母法之授權，合於法律保留原則，應予援用。
六、對於事實概要欄記載及下列事實兩造均不爭執：１、系爭土
    地為台北縣五股都市○○○道路用地，經台北縣新莊地政事
    務所查價劃屬五股鄉區。２、系爭土地所在之30地
    價區段，經被告依地價調查估計規則第18條、21條等規定，
    斟酌地價之差異、當地土地使用管制、交通運輸、自然條件
    、土地改良、公共建設、特殊設施、工商活動、房屋建築現
    況、土地利用現況、發展趨勢及其他影響地價因素，於地籍
    圖上將地價相近、地段相連、情況相同或相近之土地劃為同
    一地價區段；另考量該區土地除臨凌雲路少數為商業使用外
    ，其餘多為住宅；聯外道路則以成泰路及凌雲路為主，附近
    尚有成州國小、郵局、派出所及市場，生活機能完善，而系
    爭土地所在之五股鄉區於97年公告土地現值作業期
    間查有買賣實例，故參考同地價區買賣實例之中價位，並依
    前開規定計算區段地價，即公告現值公告土地現值為每平方
    公尺30,500元，嗣再經台北縣地價及標準地價評議委員會96
    年第5 次會議評議通過等事實。並有卷附98年4 月15日本府
    地價字第0980292940號函、被告97年11月13日北府地徵字第
    0970854324號、原告97年12月16日訴願書、內政部97年12月
    24日台內訴字第0970212105號函、被告97年1 月13日北府地
    價第0970972668號函、原告98年2 月10日不服查處提出書面
    理由書、98年4 月2 日臺北縣地價及標準地價評議委員會98
    年第1 次記錄表、被告98年4 月15日北府地價字第09802929
    40號函（即原處分）、五股都市○○道路用地土地使用分區
    圖、五股鄉97年地價區段略圖、地價區段勘查表、被告96年
    12月25日北府地價字第09608494 98 號函等可查；故足認為
    真實。
七、本件兩造主要爭點乃系爭土地之徵收補償費是否過低侵害原
    告憲法第15條、第143 條之財產權及違反公平正義原則？
（一）查系爭土地為五股都市○○○道路用地，劃屬五股鄉區，系爭土地97年公告土地現值作業期間，參考同地
      價區買賣實例，並經臺北縣地價及標準地價評議委員會96
      年第5 次會議評議通過事實，詳如上述，從而參照上開說
      明，公告系爭土地之地價區段及公告現值程序依法並無違
      誤。次查上述臺北縣地價及標準地價評議委員會96年第5
      次會議就系爭土地位置之30地價區區地價之交易市
      價約為每平方公尺35,500元（詳區段地價估價報告略表，
      附內政部訴願卷第44頁），乃決議依土地徵收條例第30條
      規定，以97年公告土地現值加四成為徵收補償費之計算標
      準，亦有會議紀錄附卷可查（被告所提不可閱證物第2至6
      頁）；從而系爭土地之徵收補償費之決定程序及內容，與
      法有據，被告辯稱系爭土地以97年公告土地現值即每平方
      公尺30,500元加4 成補償，應已顧充分反應市價，符合公
      平正義，並未侵害原告前稱之憲法上之財產權等，即足採
      據。
（二）次查本件系爭土地有關徵收補償費之爭議，法律上之依據
      詳如前述本件徵收補償應適用之法律欄所示；是原告提起
      本件課予義務訴訟並非無法律依據，乃原告代理人雖經法
      院一再闡明，仍堅持依憲法第15條、第143 條及公平正義
      原則為據，應先敘明。
  １、再按國家因公用或其他公益目的之必要，雖得依法徵收人
      民之財產，但應給予合理之補償，此項補償乃因財產之徵
      收，對被徵收財產之所有權人而言，係為公共利益所受之
      特別犧牲，國家自應予以補償，以填補其財產權被剝奪或
      其權能受限制之損失。經查本件被告依土地徵收條例等法
      律，依法徵收原告所有系爭土地，並發給土地徵收補償費
      等詳如上述，是本即依據上開司法院大法官會釋解釋意旨
      為之，原告以己意且主觀詮釋法令，又未提出證據證明系
      爭補償費過低，逕認被告原處分侵害其財產權云云，難認
      有理由。
  ２、據上，本件原告前開主張原處分及訴願決定不利部分均違
      法，並應命被告作成除原處分補償外，應按市價差額補償
      原告所有坐落台北縣五股鄉○○○段成子寮小段75-6地號
      土地面積0.0209公頃之行政處分云云，俱無理由。至原告
      另主張40年前即於系爭土地上設廠生產外銷鞋類，對提昇
      地區繁榮及地價有一定之貢獻云云，惟查有關系爭土地之
      公告現值及本件徵收補償價額等，本已參考同一地價區段
      土地公告現值期間，其他土地之交易價額，並積極反應原
      告所有系爭土地之「市價」，是原告上開主張，亦與本件
      判斷結果無涉；又本件事證已經明確，兩造其餘攻擊防禦
      方法，與判決結果不生影響，爰不一一論述。
八、綜上，被告依土地徵收條例等法令，所為系爭土地之徵收補
    償費之原處分，並無違法，訴願決定予以維持，核無不合，
    原告仍持前詞訴請撤銷不利部分，及請求命被告為作成除原
    處分補償外，應按市價差額補償原告所有系爭土地之行政處
    分，為無理由，應予駁回。
據上論結，本件原告之訴為無理由，依行政訴訟法第98條第1項
前段，判決如主文。
中    華    民    國    99    年    2     月    4     日
                    臺北高等行政法院第一庭
                              審判長法  官  王立杰
                                    法  官  楊得君
                                    法  官  洪遠亮
上為正本係照原本作成。
如不服本判決，應於送達後20日內向本院提出上訴狀並表明上訴
理由，如於本判決宣示後送達前提起上訴者，應於判決送達後20
日內補提上訴理由書（須按他造人數附繕本）。
中    華    民    國    99    年    2     月    4     日
                                    書記官  陳德銘


司法院資訊處製作；財團法人民間司法改革基金會備份。
